【裁判字號】    99,訴,78
【裁判日期】    990514
【裁判案由】    不當得利
【裁判全文】
臺灣彰化地方法院民事判決  99年度訴字第78號
原      告  臺灣土地銀行股份有限公司
法定代理人  己○○
訴訟代理人  甲○○
訴訟代理人  丁○○
訴訟代理人  乙○○
被      告  彰聯通運有限公司
法定代理人  戊○○
訴訟代理人  柯開運律師
上列當事人間請求不當得利事件，本院於民國99年4月20日言詞
辯論終結，判決如下：
    主  文
被告應給付原告新台幣伍拾柒萬壹仟壹佰柒拾貳元，及其中新台
幣伍拾伍萬零捌佰元自民國98年8 月14日起至清償日止，按年息
百分之五計算之利息。
訴訟費用由被告負擔。
    事實及理由
一、原告起訴主張略以：被告彰聯通運有限公司於民國（下同）
    85年3月16日以活期存款帳號000-000-00000-0取款憑條至原
    告彰化分行提領新台幣（下同）550,800元作為向台灣中油
    股份有限公司台中營業處（下稱中油公司）購買油品之價金
    ，因被告誤繕存款憑條帳號，致上開款項復存入該公司之前
    開帳戶而非中油公司帳戶，惟被告仍持該存款憑條向中油公
    司領取油品，因此受有未支付價金卻領用油品之不當得利，
    嗣中油公司業於98年12月2 日將對被告未支付價金卻領用油
    品之550,800 元不當得利返還請求權及其利息讓與原告，經
    通知被告後已生讓與之效力，爰本於侵權行為損害賠償及不
    當得利返還請求權請求被告返還如主文所示之金額等語。
二、被告則略以：本件為商人供給商品之代價請求權，依民法第
    127條第8款規定請求權時效為2年，原告遲至99年1月15日始
    提起本件請求，因已罹於時效，被告自有權為時效抗辯而拒
    絕給付，且不當得利，須以無法律上之原因而受有利益，致
    他人受損害為其成立要件，其因時效而取得權利，民法上有
    明文規定，即與無法律上之原因而受利益之情形有別，不生
    不當得利之問題，至原告另提出存摺類存款憑條、客戶歷史
    交易查詢影本各一紙，並不能證明被告有何不當得利之情形
    ，因550,800元存款本屬被告公司所有，被告原欲提領上開
    款項轉給中油公司，惟原告卻未轉帳給中油公司，又將開款
    項存入被告之活期存款帳號000-000-00000-0帳戶，被告自
    無不當得利之可言等語請求駁回原告之訴等語資為抗辯。
三、經查：原告主張之事實，業據其提出存、取款憑條及客戶歷
    史交易明細查詢單各乙分、債權讓與證明書、存證信函及掛
    號郵件收件回執各乙份為證，復經證人中油公司接辦本件業
    務丙○○證稱「本件是發生在八十五年，我於九十一年接手
    ，發現有異常帳目，是我與襄理處理這個事情，被告公司去
    彰化中油公司購買燃料油，原本應該將帳款匯入中油指定油
    款帳戶，然而該公司卻寫錯戶名、帳號，將款項匯入自己的
    帳戶。「（被詢以如何查帳？）被告公司來買油，費用由銀
    行先墊，銀行會通知我們帳款已入中油公司，然後被告公司
    會在二十日提完油品」。「（被詢以當時發生錯誤時，土地
    銀行是否有通知你們？）我是後來查帳的人，我當時的經辦
    ，後來我是依我業務經驗判斷，錢應該有進來中油公司，本
    件錯誤是發生在銀行端，而非中油公司」，「當天被告公司
    確實有買油，而且於二十日內領走，但是就是沒有匯款」（
    見99年4 月20日言詞審理筆錄），是本件原告之主張尚堪信
    為真實，惟查原告所提台灣土地銀行存款憑條，存入戶名為
    中國石油公司，惟帳號係以打字列印000-000-00000-0 帳戶
    號碼，尚難認被告有過失，且轉帳戶名與帳號不符本屬銀行
    應詳細核對事項，原告主張被告有過失侵權部分尚屬不能成
    立，另原告依據不當得利請求權向被告請求返還利得，因被
    告係透過原告銀行匯款至中油公司，由原告公司開立匯款憑
    證給被告，由被告持憑證至中油公司領油，因原告匯款業務
    錯誤致應匯入中油公司帳款務匯入被告公司，而被告公司確
    持憑證將油品領取，依契約應給付價款而未為給付價款，確
    受有不當得利，而原告因匯款作業錯誤而賠付中油公司油品
    價款，即屬有民法第179 條「致他人受損害者」之情形，按
    民法第179 條規定之不當得利，凡無法律上之原因，而一方
    受有利益，致他方受損害，即可成立，至損益之內容是否相
    同，及受益人對於受損人是否有侵權行為，可以不問（見最
    高法院65年台再字第138 號判例），是本件原告依不當得利
    法則自可向被告請求相當於油品價金得利550,800 元及自97
    年11月16日起至98年8 月13日按年息百分之五計算之利息，
    共計571,172 元及其中550800元自民國98年8 月14日起至清
    償日止，按年息百分之五計算之利息，且不當得利請求權時
    效為15年，原告所請亦未罹於時效。至被告所舉判例係謂債
    務人單純為時效抗辯而無不當得利請求權競合時，債權人即
    不得對因罹於時效得利之人主張不當得利之法律關係（見最
    高法院47年台上字第303 號判例），與本件情形迥不相侔，
    被告容有誤解，附此敘明。
四、原告據以提起本訴請求即無不合，應予准許。
五、本件事證已臻明確，兩造其餘攻擊防禦方法與判決結果不生
    影響，自無庸一一論究，併此敘明。
六、結論：原告之訴為有理由，並依民事訴訟法第78條，判決如
    主文。
中    華    民    國    99    年    5     月    14    日
                  民事第二庭    法  官  李言孫
以上正本係照原本作成。
如對判決上訴，應於判決送達後20日內向本院提出上訴狀。
中    華    民    國    99    年    5     月    14    日
                                書記官  詹國立

司法院資訊處製作；財團法人民間司法改革基金會備份。
